【裁判字號】    99,訴,138
【裁判日期】    990903
【裁判案由】    分割共有物
【裁判全文】
臺灣嘉義地方法院民事判決               99年度訴字第138號
原      告  己○○
訴訟代理人  楊漢東律師
被      告  戊○○
訴訟代理人  庚○○
被      告  辛○○
訴訟代理人  丁○○
被      告  甲○○
            乙○○
            丙○○
上列當事人間請求分割共有物事件，經本院於民國99年8月23日
言詞辯論終結，判決如下：
    主  文
兩造共有坐落嘉義縣太保市○○段五七三地號土地，地目雜，面
積０‧０五０一三三公頃，分割為如附圖一所示：編號甲部分面
積０‧０一二五三三公頃，分歸原告己○○取得；編號乙部分面
積０‧０一二五三三公頃，分歸被告戊○○取得；編號丙部分面
積０‧０一二五三三公頃，分歸被告辛○○取得；編號丁部分面
積０‧０一二五三四公頃，分歸被告甲○○、乙○○、丙○○取
得，並按應有部分被告甲○○、乙○○各十二分之五，被告丙○○六分之一比例保持共有。
原告應補償被告戊○○新臺幣貳拾元，補償被告辛○○新臺幣貳
拾壹元，補償被告甲○○新臺幣壹萬參仟貳佰肆拾肆元，補償被
告乙○○新臺幣壹萬參仟貳佰肆拾肆元，補償被告丙○○新臺幣
伍仟貳佰玖拾柒元。
訴訟費用由兩造按如附表一所示原應有部分比例負擔。
    事實及理由
一、被告辛○○、甲○○、乙○○經合法通知，均未於最後言詞
    辯論期日到場，核無民事訴訟法第386條所列各款情形，爰
    依原告聲請，由其一造辯論而為判決。
二、原告起訴主張：坐落嘉義縣太保市○○段573地號土地（下
    稱系爭土地），為兩造共有，應有部分如附表一所示。系爭
    土地並無因物之使用目的不能分割情形，為求土地有效利用
    ，有分割必要，因兩造無法達成協議，爰依法請求裁判分割
    ，如分割後土地有價值不一之差異，原告同意依鑑定結果互
    相補償，又共有人間對於是否開設東西向通道及是否抽籤決
    定分配位置均無法達成共識等語。並聲明：請求分割如主文
    第1項所示。
三、被告方面：
  (一)被告戊○○：同意分割系爭土地，被告戊○○主張被告辛○○應依其答辯狀說明，分配在附圖一編號丙位置，如原告放
    棄附圖一編號甲位置，被告戊○○主張要分配在編號甲位置
    。因為中山路方向較有價值，希望能夠在系爭土地南面開設
    1條東西向約2至3公尺寬通路，使分配後之各筆土地價值平
    均，較為公平。
  (二)被告辛○○未於最後言詞辯論期日到場，據其先前陳述以：
    同意分割如附圖一之分割方案。被告戊○○主張開設1條東
    西向通路，會使共有關係更複雜，各別共有人分配面積亦將
    減少等語。
  (三)被告甲○○未於最後言詞辯論期日到場，據其先前陳述以：
    同意分割系爭土地，被告甲○○、乙○○及丙○○為同一系
    之繼承人，願維持共有，希望分割後抽籤決定分得位置，以
    示公平等語。
  (四)被告乙○○未於最後言詞辯論期日到場，據其先前陳述以：
    同意分割系爭土地，願與被告甲○○及丙○○維持共有，分
    割方案之各筆土地價值並非一致，同意採市價及差額補貼，
    但被告乙○○等人不同意分配在附圖一編號丁位置，應以抽
    籤方式決定共有人選擇權之先後順序，依序選擇分配位置後
    ，再依坐落位置補貼差額，以消彌爭議，亦較具公平性等語
    。
  (五)被告丙○○：同意分割系爭土地，並願與被告甲○○、乙○○維持共有關係，但不同意附圖一分割方案，應該以抽籤方
    式處理最公平。
四、按各共有人得隨時請求分割共有物。但因物之使用目的不能
    分割或契約訂有不分割之期限者，不在此限；又共有物分割
    之方法不能協議決定，法院得因任何共有人之聲請，命為分
    配，民法第823條第1項、第824條第2項分別定有明文。經查
    系爭土地為兩造共有，應有部分如附表一所示乙節，業據原
    告提出土地登記謄本為證，又原告主張系爭土地無因物之使
    用目的不能分割或契約訂有不分割之期限，兩造復無法達成
    分割協議之事實，被告不爭執，堪認為真實，本件原告訴請
    分割系爭土地，應予准許。
五、系爭土地略呈梯形，東北方面臨道路，西南面與他筆土地相
    鄰，系爭土地上有訴外人林郭雪花及林清山占用之平房建物
    坐落如附圖二所示等情，業據本院履勘現場，囑託嘉義縣水
    上地政事務所測量，並有勘驗筆錄、複丈成果圖、地籍圖謄
    本等在卷可稽。本院認附圖一所示分割方案經較多數共有人
    同意，且兩造分配之土地完整，雖被告戊○○主張應在南面
    開設1條東西向寬約2至3公尺之通道，惟附圖一分割方案之
    分配土地均面臨通道得以對外通行，坐落位置價值不一乙節
    ，業經鑑價補償差額，詳如下述，本院認無再開設通道必要
    ，經審酌系爭土地之條件、臨路狀況、使用現狀、整體利用
    之效益、各共有人之利益及兩造之意願等情，認以附圖一所
    示分割方案分割系爭土地，應屬可採，爰分割為如主文第1
    項所示。
六、按法院裁判分割共有物，除應斟酌各共有人之利害關係，及
    共有物之性質外，尚應斟酌共有物之價格，倘共有人中有不
    能按其應有部分受分配，或所受分配之不動產，其價格不相
    當時，法院非不得命以金錢補償之，最高法院57年臺上字第
    2117號判例意旨可資參照。系爭土地東側轉角地價值較高乙
    節，為兩造所不爭，並經本院函文嘉義縣市鑑定估價聯誼會
    囑託東融不動產估價師事務所鑑定估價在案，有估價報告書
    在卷可參。觀諸估價報告書所示，該事務所基於本件估價目
    的、價格種類，並衡量資料可供應用評估程度，選取分割後
    附圖一編號丙之土地為基準地，以比較法估價結果權重65％
    、土地開發分析估價結果權重35％決定基準地即附圖一編號
    丙之合理價格為28,000元/坪，再審酌系爭土地分割後因各
    筆土地長、寬、面積、地形、臨路條件、發展潛力等關係進
    行修正，據以計算各共有人應有部分價值與分配價值之補償
    差額如附表二所示，其鑑估過程嚴謹，內容詳實客觀，自得
    採為本件補償之依據，本件各共有人分得部分之價值既非等
    值，而經計算各共有人應分及實際分得部分之價值如附表二
    所示，應屬合理，則實際分得價值較高之共有人，自應依附
    表二所示補償分得價值較低之共有人，即原告應補償被告戊○○新臺幣（下同）20元，補償被告辛○○21元，補償被告
    甲○○13,244元，補償被告乙○○13,244元，補償被告丙○○5,297元，爰判決如主文第2項所示。
七、因共有物分割事件涉訟，由敗訴當事人負擔訴訟費用顯失公
    平者，法院得酌量情形，命勝訴之當事人負擔其一部，民事
    訴訟法第80條之1定有明文。本件兩造係因分割系爭土地無
    法達成協議而涉訟，但各自所為之行為均為維護自身權益，
    揆諸上揭說明，按兩造於系爭土地之原應有部分比例負擔訴
    訟費用，尚屬妥適，爰定訴訟費用分擔如主文第3項所示。
八、據上論結，原告之訴為有理由，依民事訴訟法第385條第1項
    前段、第80條之1、第85條第1項但書，判決如主文。
中    華    民    國    99    年    9     月    3     日
                  民事第三庭  法  官  陳端宜
以上正本係照原本作成。
如對本判決上訴須於判決送達後20日內向本院提出上訴狀。如委
任律師提起上訴者，應一併繳納上訴審裁判費。
中    華    民    國    99    年    9     月    3     日
                              書記官  馬嘉蓮
附表一：應有部分比例及訴訟費用負擔比例
┌──┬──────────────┬─────────────────┐
│編號│   登  記  所  有  人       │ 應 有 部 分 及 訴 訟 費 用 負 擔 │
├──┼──────────────┼─────────────────┤
│ １ │      己 ○ ○              │           4分之1                 │
├──┼──────────────┼─────────────────┤
│ ２ │      戊 ○ ○              │           4分之1                 │
├──┼──────────────┼─────────────────┤
│ ３ │      辛 ○ ○              │           4分之1                 │
├──┼──────────────┼─────────────────┤
│ ４ │      甲 ○ ○              │           48分之5                │
├──┼──────────────┼─────────────────┤
│ ５ │      乙 ○ ○              │           48分之5                │
├──┼──────────────┼─────────────────┤
│ ６ │      丙 ○ ○              │           24分之1                │
└──┴──────────────┴─────────────────┘
附表二：分割共有物土地市價及差額補償金額表
┌─┬────┬─────┬──────┬──────┬───────┬───────┬─────┬────┐
│編│        │ 權利範圍 │應有部分面積│  分配面積  │應有部分價值  │   分配價值   │ 超額分配 │分配不足│
│  │所有權人├──┬──┤            │            │              │              │應提供補償│應受補償│
│號│        │分子│分母│（平方公尺）│（平方公尺）│    （元）    │    （元）    │          │        │
├─┼────┼──┼──┼──────┼──────┼───────┼───────┼─────┼────┤
│１│ 己○○ │  1 │  4 │   125.33   │   125.33   │   1,061,565  │   1,093,391  │   31,826 │        │
├─┼────┼──┼──┼──────┼──────┼───────┼───────┼─────┼────┤
│２│ 戊○○ │  1 │  4 │   125.33   │   125.33   │   1,061,565  │   1,061,545  │          │     20 │
├─┼────┼──┼──┼──────┼──────┼───────┼───────┼─────┼────┤
│３│ 辛○○ │  1 │  4 │   125.33   │   125.33   │   1,061,566  │   1,061,545  │          │     21 │
├─┼────┼──┼──┼──────┼──────┼───────┼───────┼─────┼────┤
│４│ 甲○○ │  5 │ 48 │    52.22   │    52.22   │     442,319  │     429,075  │          │ 13,244 │
├─┼────┼──┼──┼──────┼──────┼───────┼───────┼─────┼────┤
│５│ 乙○○ │  5 │ 48 │    52.22   │    52.22   │     442,319  │     429,075  │          │ 13,244 │
├─┼────┼──┼──┼──────┼──────┼───────┼───────┼─────┼────┤
│６│ 丙○○ │  1 │ 24 │    20.89   │    20.89   │     176,928  │     171,630  │          │  5,297 │
├─┼────┼──┼──┼──────┼──────┼───────┼───────┼─────┼────┤
│  │ 合  計 │    │    │   501.33   │   501.33   │   4,246,262  │   4,246,262  │   31,826 │ 31,826 │
└─┴────┴──┴──┴──────┴──────┴───────┴───────┴─────┴────┘

司法院資訊處製作；財團法人民間司法改革基金會備份。
